【裁判字號】    91,重上更(一),114
【裁判日期】    920311
【裁判案由】    第三人異議之訴
【裁判全文】
台灣高等法院民事判決  九十一年度重上更(一)字第一一四號
      上  訴  人  甲○○○
      訴訟代理人  張迺良律師
                  蔡亞寧律師
      被  上訴人  合作金庫銀行股份有限公司
      法定代理人  梁成金
      訴訟代理人  蔡志明
右當事人間第三人異議之訴事件，上訴人對於中華民國八十八年七月二十九日台灣士
林地方法院八十七年度重訴字第一二０號第一審判決提起上訴，經最高法院第一次發
回更審，本院判決如左：
      主      文
原判決關於駁回上訴人後開第二項之訴部分及訴訟費用之裁判（確定部分除外）均廢
棄。
台灣士林地方法院八十六年民執字第五二七三號債權人合作金庫銀行股份有限公司（
原名台灣省合作金庫）與債務人洪金浩間損害賠償強制執行事件，就坐落台北市○○
區○○段一小段三八二地號建地面積一二四平方公尺，應有部分三分之一及同上小段
三八三地號建地面積五平方公尺應有部分三分之一，暨其上建物門牌號碼台北市○○
區○○街二十一巷八號所有權全部之執行程序應予撤銷。
第一、二審及發回前第三審訴訟費用（確定部分除外）由被上訴人負擔。
      事實及理由
一、本件上訴人起訴主張：系爭坐落台北市○○區○○段一小段三八二地號建地面積
    一二四平方公尺，應有部分三分之一，及同上小段三八三地號建地面積五平方公
    尺應有部分三分之一，暨其上門牌號碼為台北市○○區○○街二十一巷八號之建
    物（下稱系爭不動產），雖係伊與配偶洪金浩婚姻關係存續中所取得，惟事實上
    伊與洪金浩於結婚前之民國（下同）四十五年起即擔任小學教師教職，婚後仍繼
    續執教迄民國七十八年二月一日始退休，每月有固定收入，另有兼任家教，收入
    充裕，且無庸負擔家庭生活費用，系爭不動產雖分別於六十一年、七十四年間，
    向台灣土地銀行、張洪金蘭借款，嗣後並以伊勞務所得償還上開借款，自屬伊之
    特有財產，被上訴人係洪金浩之債權人，自不得對伊財產予以強制執行；另依八
    十五年九月二十五日修正公布之民法親屬編施行法第六條之一規定，及最高法院
    八十九年度台上字第九八六號、八十八年度台上字第一七五七號判決，於八十六
    年九月二十七日修法一年緩衝期間經過後，不問不動產取得原因，應一律以登記
    名義決定所有權之歸屬，故聯合財產中之不動產仍以妻之名義登記者，所有權即
    確定屬妻所有，系爭不動產既係伊與洪金浩婚姻關係存續中七十四年六月四日以
    前取得，並登記為伊所有，而於上開期間經過後，仍登記為伊名義，即確定屬伊
    所有，被上訴人亦不得以債務人洪金浩之執行名義，聲請對系爭不動產強制執行
    ，爰依強制執行法第十五條規定請求予以撤銷等語，並聲明：(一)原判決除確定部
    分外廢棄。(二)右廢棄部分，台灣士林地方法院八十六年民執字第五二七三號債權
    人台灣省合作金庫與債務人洪金浩間損害賠償強制執行事件，就坐落台北市○○
    區○○段一小段三八二地號建地面積一二四平方公尺，應有部分三分之一及同上
    小段三八三地號建地面積五平方公尺應有部分三分之一，暨其上建物門牌標示台
    北市○○區○○街二十一巷八號所有權全部之執行程序應予撤銷。
二、被上訴人則以：上訴人對於購買系爭不動產之資金來源、付款過程及其收入與購
    買系爭標的間之因果關係，無法舉證以實其說，不能僅以其婚前婚後均有固定收
    入，或在台灣土地銀行有新台幣（下同）六萬元之貸款，即認系爭不動產為上訴
    人自力負擔所購而為其特有財產，況上訴人四十五年至四十七年之薪資，及所有
    嫁妝部分，屬結婚時所有之財產，並非上訴人之特有財產，其參加互助會所增加
    之收入，亦應僅標金之部分，不得以全部會款所得計入。系爭不動產應為上訴人
    之夫所有，被上訴人據以強制執行自無不合；又系爭標的物於七十四年八月十四
    日經被上訴人聲請假扣押，並於八十六年八月十九日聲請強制執行，雖於強制執
    行程序進行中，現行民法親屬編施行法第六條之一所定之一年緩衝期間屆滿，然
    依據實體從舊原則，上開強制執行程序並不因此而受影響等語置辯。並聲明：上
    訴駁回。（上訴人在原審起訴之請求，原審為上訴人全部敗訴之判決，上訴人不
    服，提起上訴；本院前審判決上訴人一部勝訴，一部敗訴；上訴人及被上訴人均
    就其敗訴部分提起第三審上訴，最高法院就上訴人上訴部分，駁回上訴人之上訴
    ，該部分已告確定，以下不另論述）。
三、經查，系爭不動產係上訴人與其配偶洪金浩於婚關係存續中取得，而以上訴人名
    義登記為所有權人，上訴人夫妻並未約定財產制。七十四年八月間，被上訴人以
    洪金浩為債務人假扣押系爭不動產等情，為兩造所不爭執，並有
    執行法院拍賣通知一件、土地登記謄本二件、建物登記謄本三件足憑（見原審卷
    第一一八頁、第二○一頁至第二一二頁、第十一頁），本件爭執之重點為：系爭
    不動產，何人為所有權人？
四、按夫妻於婚姻關係存續中以妻之名義在七十四年六月四日以前取得之不動產，依
    當時施行之民法第一千零十六條規定，屬聯合財產，如夫之債權人認此財產係夫
    所有，聲請法院強制執行，予以查封，而妻主張係其所有，提起第三人異議之訴
    ，法院仍應適用取得當時之民法之規定，查明其所有權之歸屬，資為判斷之依據
    ，此觀之七十四年六月三日修正公布之民法親屬編施行法第一條後段規定（採實
    體法從舊原則）甚為明確。
五、依七十四年六月三日修正公布之民法第一千零十七條第一項規定：「聯合財產中
    ，夫或妻於結婚時所有之財產，及婚姻關係存續中取得之財產，為夫或妻之原有
    財產，各保有其所有權」，而八十五年九月二十五日增訂公布之民法親屬編施行
    法第六條之一規定：「中華民國七十四年六月四日以前結婚，並適用聯合財產制
    之夫妻，於婚姻關係中以妻之名義在同日以前取得不動產，而有左列情形之一者
    ，於本施行法中華民國八十五年九月六日修正生效一年後，適用中華民國七十四
    年民法親屬編修正後之第一千零十七條規定：一婚姻關係尚存續中且該不動產仍
    以妻之名義登記者。二夫妻已離婚而該不動產仍以妻之名義登記者」，揆其立法
    目的係在規範聯合財產，由夫妻重新認定財產之歸屬，並以施行後一年為緩衝期
    間，於施行一年後，則一體適用新法，以配合登記制度並維護妻之權益。而不動
    產實施查封後，債務人就該不動產所為移轉、設定負擔或其他有礙執行效果之行
    為，對於債權人不生效力，強制執行法第一百十三條、第五十一條第二項定有明
    文。已被法院查封之妻名義之不動產，於此增訂之民法親屬編施行法第六條之一
    公布實施後，夫無論為重新認定屬妻所有之積極行為，或不為重新認定屬夫所有
    之消極行為，致仍登記為妻名義者，如有此增訂法律規定之適用，而認係妻之所
    有，妻得提起第三人異議之訴，則有礙執行效果，查封登記之公信力必遭破壞，
    而影響於夫之債權人之權益，自與立法之目的有違，允非可取。自應認此增訂之
    法律施行後，在緩衝之一年期間或之前已被查封之夫妻聯合財產，仍應依取得當
    時適用之民法，定其所有權之歸屬，尚不能依此增訂之法律逕認於緩衝期間屆滿
    後，仍登記為妻名義之不動產係妻所有。此有最高法院八十七年台上字第二三一
    六號判決可供參考（同院八十七年度台上字第二八八一號判決亦同此見解）。至
    上訴人所舉最高法院八十八年度台上字第一七五七號判決認為：「查封依強制執
    行法第五十一條第二項規定：『實施查封後，債務人就查封物所為移轉、設定負
    擔或其他有礙執行效果之行為，對於債權人不生效力』，僅在於限制債務人就該
    查封之財產為處分，並無確定查封不動產所有權歸屬之效力。上訴人抗辯，登記
    為妻名義之不動產，經夫之債權人於民法親屬編施行法第六條之一公布施行一年
    內依法聲請法院強制執行後，縱因查封效力未變更為夫之名義，仍應認定假扣押
    之不動產為夫所有，且自始即自妻之名義登記時起，無論是否變更為夫之名義，
    均為夫之財產。假扣押之不動產已為上訴人認定為被上訴人之夫所有聲請法院為
    假扣押，應視為已變更為夫之名義云云，係認聲請強制執行有確定查封不動產之
    所有權歸屬之效力，可以排除民法親屬編施行法第六條之一之適用，依法無據，
    自無可採」（最高法院八十九年度台上字第九八六號判決亦採相同見解），其意
    旨僅在闡明夫之債權人在民法親屬編施行法第六條之一公布施行後一年內聲請法
    院實施假扣押查封，其效力並無確定查封不動產所有權歸屬之效力，不能謂夫在
    該一年緩衝期間內已重新認定系爭不動產歸屬夫所有，而逕為不利妻之認定，故
    僅認為不得逕認屬夫所有；並未認為在緩衝期間屆滿後，登記為妻名義之不動產
    ，即確認屬妻所有。故最高法院八十七年台上字第二三一六號判決、同院八十七
    年度台上字第二八八一號判決、同院八十九年度台上字第九八六號判決及同院八
    十八年度台上字第一七五七號判決之見解，並不衝突。上訴人主張：前揭緩衝期
    間經過後，系爭不動產仍登記為伊名義，即確定所有權歸伊所有，不無誤會，並
    不可採。
六、按七十四年六月三日修正公布前之民法第一千零十三條第四款規定，妻因勞力所
    得之報酬為特有財產。修正前之民法第一千零十六條規定，結婚時屬於夫妻之財
    產，及婚姻關係存續中，夫妻所取得之財產，為其聯合財產，但依民法第一千零
    十三條規定，妻之特有財產不在其內。修正前民法第一千零十七條規定，聯合財
    產中，妻於結婚時所有之財產，及婚姻關係存續中因繼承或其他無償取得之財產
    ，為妻之原有財產，保有其所有權。聯合財產中，夫之原有財產及不屬於妻之原
    有財產之部分，為夫所有。是妻如主張系爭不動產其特有財產，自應就此有利於
    己之事實負舉證責任（最高法院五十五年台抗字第一六一號判例參照）。又按「
    當事人主張有利於己之事實者，就其事實有舉證之責任。但法律別有規定，或依
    其情形顯失公平者，不在此限」，民事訴訟法第二百七十七條定有明文。上訴人
    就特有財產部分，雖負舉證責任，但系爭不動產於民國六十購買，距今約三十餘
    年，因時間之久遠，證據保存不易；證人難尋，記憶難免遺忘；無人預見數十年
    後會涉訟而預先保存證據；及當年夫妻財產制違反男女平等之立法，致女方不公
    平的負擔舉證責任，參酌前開民事訴訟法規定之公平精神，法院在證據證明力之
    認定上，自應採較寬鬆之立場，以符公平原則。
七、經查：
    (一)系爭不動產即新北投清華公寓，係委託代建之住宅，房屋總價二十五萬二千元
      ，除每戶預定貸款六萬元（即尾款）餘分六期繳款，有新北投清華公寓說明書
      及繳款辦法各一件可佐（見本院重上卷第四六頁至第五十頁），系爭不動產之
      房屋於完成第一次登記（上訴人為所有人）後，即辦理設定最高限額抵押權六
      萬元，並向抵押權人即台灣土地銀行借款六萬元，至六十三年八月二日始由台
      灣土地銀行三重分行開立抵押權消滅證明書證明所借款項業已返清，有借據、
      他項權利證明書、抵押權消滅證明書各一紙可稽（見原審卷第六七頁至六九頁
      ），復經證人蔡松年證述：每月領薪水後，我曾騎機車由台北大橋下去的一千
      公尺路邊的土銀三重分行繳貸款：：都是到逸仙國小去接舅媽（即上訴人）的
      等語相符。上訴人係逸仙國小教師，婚前之四十五年間即開始任教，迄至六十
      年購買系爭不動產時已有十五年之任教資歷，此有兩造所不爭執之公務人員履
      歷表可參（見本院重上卷第一○○頁至第一○三頁）。系爭建物於六十年十一
      月二十二日建築完成，六十一年五月二十二日完成第一次登記（見原審卷二○
      七頁建物登記簿謄本），依前揭委建繳款辦法（見本院重上卷第四九頁），在
      六萬元尾款前，分六期依順序在訂約、開工、基礎，一至三樓平頂完成時，每
      期約三萬元，分期繳付。易言之，上訴人需於六十年十一月前分六期繳納約十
      九萬元之房款。至被上訴人辯稱：上訴人所提出之新北投清華公寓說明書及繳
      款辦法只是建商提供之說明資料，真正之權利義務關係為何，應由買賣雙方所
      簽訂之買賣契約認定云云。惟查本件年代久遠，上訴人未與賣方發生糾紛，且
      已完成所有權登記，上訴人未保存買賣契約書，亦與社會一般民眾習慣相符。
      買賣契約書僅係證據之一，並非唯一之證據，上訴人亦得以其他證據代替。上
      訴人提出之不動產說明書及繳款辦法，既為當時出賣之建商所發而由上訴人收
      執至今；以上訴人名義登記為所有權人並貸款設定抵押權，該不動產說明書及
      繳款辦法顯為買賣雙方同意之繳付價金方式，被上訴人辯稱：須按上訴人與建
      商簽訂之正式買賣契約，才能認定上訴人支付系爭不動產價金之權利義務關係
      云云，並不可採。
    (二)上訴人主張：買系爭房地資金來源係除薪資外，還兼家教、補習班，並上過李
      美智的會，民國六十年左右，那會三十人左右，第二次是緊接第一會等語，又
      主張：可能是一千元（每次會），為了還第一間大屯路房子貸款起會的。我以
      會錢、薪資、補習費、家教錢及借錢買房子等語（見原審卷第九三頁正、背面
      ）。查：
      1.上訴人自四十五年至七十八年退休止，其間各年度年薪若干已無資料可查，
        有上訴人任教之台北市逸仙國民小學函覆在卷（見本院重上卷第一九五頁）
        。然依台北市政府教育局函附「歷年軍公教人員待遇調整幅度表」及「八十
        九年中小學校教師薪資表」（見本院重上卷第二○五頁至第二○七頁），以
        上訴人六十二年之俸階三五○計算，依每年調薪幅度，從八十八年為二萬八
        千六百九十元回溯推算至六十二年七月間，約為每月二千三百五十六元，此
        與上訴人依六十二年行政院頒「全國軍公教人員待遇支給辦法」核算荐任六
        級每月薪俸為二千元（按三五○俸階相當於荐任六級、三一○俸階相當於荐
        任八級，見本院重上卷第一一四頁官等職薪對照表及第一○九頁未實施職位
        分類之簡荐委公務人員俸額標準表）相當。準此而言，上訴人於六十年買受
        系爭房地時，當時上訴人每月薪俸為一千九百元（見本院重上卷第一○九頁
        ）。加上為數約六百、七百元之專業補助費（學術研究費）（參見本院重上
        卷第一○六頁、第一一二頁），則薪水總數每月約二千五百元，參酌證人李
        黃玲玉所證：民國六十年任教逸仙國小，上訴人比我先在那任教，六十年時
        月薪約二千元等語相符（見原審卷第八六頁）。是上訴人於六十年之月薪至
        少有二千元，足堪信為真實。而上訴人四十五年初任教職月薪為三百七十五
        元，因係第一份薪資記憶明確，業據其於原審陳述甚明（見原審卷第九二頁
        背面），且為被上訴人所不爭執，自四十五年月薪三百七十五元起至六十年
        月薪二千元，微論上訴人待遇尚有晉級獎金、考績獎金、年終獎金及實物代
        金等收入（見前揭履歷表及待遇支給辦法），其間倘以等差調整薪水，此十
        五年期間上訴人可得薪水總數約為二十一萬三千七百五十元【計算式：（
        375元×12＋2000元×12）×15÷2＝213750元】。
      2.證人李美智於原審陳證：我五十二年要買屋起會，透過蔡松年邀上訴人入會
        ，上訴人五十多年到六十一年搭過我二個會，透過許娥（蔡松年太太）來
        標會，我是聽許娥說上訴人是要買屋參加會，每會約二十五人，每會五百
        元，後來六十年那一會可能是一千元等語（見原審卷第八七頁、第八八頁）
        。證人許娥亦證稱：我參加李美智的會，並介紹上訴人參加過二次，民國
        五十、六十幾年間的，太久記不清，全都是五百、三百或一千的，我們是親
        戚，上訴人說要買房子，第一次上訴人確有說是要買房子，第二次的會，不
        一定要買房子等語大致相符（見原審卷第八九頁），是上訴人所陳：伊在逸
        仙國小任教之前，曾參加李美智的會二次等語（見原審卷第九十三頁），應
        屬可信。而以前揭二次互助會之會金及會員人數略計，上訴人二次互助會標
        得會款最少亦有三萬元。
      3.再上訴人於五十幾年起即擔任家教，每月有三百元之補習費收入，已據證人
        張洪金蘭在本院前審時陳證屬實（見本院重上卷第二一九之一頁），且上訴
        人於結婚時原有嫁妝現金七萬五千元原供張洪金蘭週轉，嗣於五十一年起即
        已返還上訴人之事實，並據張洪金蘭陳證在卷（見本院重上卷第二一八頁、
        第二一九頁）。而嫁妝為女子婚嫁時，由女子之父母贈與該女子而聲明為其
        婚後之特有財產，乃民間習俗。是上訴人除前開國小任職薪資收入及會款外
        ，尚有家教補習費收入及嫁妝之受贈之特有財產，足堪信為真實。
    (三)上訴人復主張：其婚後從未負擔家庭生活費用，蓋婚後因與夫之父親及夫之兄
      弟姐妹共同居住，而夫之父親有經營雜貨店、冰果店及百貨店，分由兄弟姐妹
      合作照顧，大家庭之日常生活費用均由各店所賺之款項支應，五十四年分家後
      ，上訴人之夫分得四萬元現金及父親新建之樓房乙棟，該樓房除二樓自住外，
      一樓出租他人而有租金收入。且上訴人之夫於四十九年起即已擔任教職，五十
      五年間擔任士林高中訓導主任，五十七年又被挖角至十信工商擔任訓導主任，
      其教職收入亦豐，而由夫獨力負擔家庭生活費用等語，經核與被上訴人不爭執
      之證人洪金浩（即上訴人之配偶）在本院所證：從小到民國五十四年時候都是
      大家庭生活，我父親開了三家店生活費用由這些店的收入負擔。我不需要支出
      家庭費用，但是需要幫忙看店。分了家產之後，父親蓋了一棟房子給我，樓上
      自己住，樓下出租。分家之後的家庭費用，是由我自己負擔。我的薪資比我的
      太太多二、三百元，我還有租金收入。另外還有父親分給我的現金四萬元。我
      太太沒有負擔家庭費用。她賺的錢從以前到現在都是她自己的。我沒有要求我
      太太負擔生活費等語，以及證人張洪金蘭（即上訴人配偶之姐）所證：五十四
      年以前上訴人有跟我們一起生活。家庭費用都是三個店的收入來支付。當時我
      們都不需要拿出生活費用等語相符，上訴人主張其婚後並未負擔家庭生活費用
      ，足堪信為真實。被上訴人雖抗辯：上訴人之夫乃為免系爭不動產遭被上訴人
      拍賣，可推測上訴人之夫必有如上證述，不足採信，且上訴人之母如依上訴人
      所述居住於系爭房屋內，則扶養上訴人之母所需支出之費用，必由上訴人所支
      出，亦將影響上訴人之支付系爭房地價款之能力云云。按「證人為不可代替之
      證據方法，如果確係在場聞見待證事實，而其證述又非虛偽者，縱令證人與當
      事人有親屬、親戚或其他利害關係，其證言亦非不可採信」，最高法院五十三
      年台上字第二六七三號判例可供參考。證人洪金浩之證言既無瑕疵，被上訴人
      僅空言證人洪金浩所言偏頗，然未舉證證明洪金浩所言有何不可採；又以上訴
      人之母如居於系爭不動產內，即推認上訴人係以其特有財產支付扶養費用云云
      ，核無實據，均屬推測之詞，不可採信。
    (四)綜上，以上訴人工作期間薪資所得總額二十一萬餘元，連同上訴人於五十幾年
      起擔任家教工作之收入，以及嫁妝七萬五千元等觀之，上訴人已有能力支付系
      爭不動產總計二十五萬二千元之之價款。何況上訴人二次互助會標得會款，最
      少亦另有三萬元之收入，縱依被上訴人所辯，應扣除上訴人前支出活會會款之
      支出，單純計算標金收入，亦無礙上訴人以薪資、家教收入與嫁妝等財產，已
      足購買系爭不動產之事實。上訴人主張系爭不動產為其特有財產，應堪信為真
      實。
八、被上訴人復辯稱：上訴人於四十五年間至四十七年之薪資，及結婚時之嫁妝均屬
    結婚時所有之財產，乃原有財產，屬聯合財產一部分，並非其特有財產云云，然
    按修正前民法第一千零十六條但書規定，依同法第一千零十三條規定，屬妻之特
    有財產者，縱屬妻結婚時之財產，或妻於婚姻關係存續中所取得之財產，亦不在
    聯合財產之列。而按妻所受之贈物，經贈與人聲明為其特有財產者，或妻因勞力
    所得之報酬，既均為修正前民法第一千零十三條第三款、第四款規定之特有財產
    ，則上訴人勞力所得之薪資，及結婚時受贈為特有財產之嫁妝，自屬其特有財產
    ，而非聯合財產之一部，被上訴人之抗辯，乃對民法規定有所誤解，亦非可採。
九、被上訴人又抗辯：依最高法院七十年台上字第三一○○號判例所示，如無買賣契
    約存在，僅憑不動產以登記為上訴人所有及上訴人有能力支付價金，即推論系爭
    不動產屬上訴人之特有財產，顯然違背上開判例云云。按「民法第一千零十七條
    第一項有關妻之原有財產內，妻因其他無償取得之財產之規定，雖不排除夫之無
    償贈與情形，但必有無償之贈與契約之存在為前提，並非一經登記為妻之名義，
    即可當然視為夫所贈與，否則民法第一千零十七條第二項就登記為妻名義之不動
    產，即無適用之餘地，未免有背立法原意」，最高法院固著有七十年台上字第三
    一○○號判例，但本則判例業經最高法院九十一年度第八次民事庭會議決議不再
    援用，並於九十一年九月九日由最高法院依據最高法院判例選編及變更實施要點
    第九點規定以（九一）台資字第○○八五○號公告在案。而該判例係論及夫妻間
    贈與之問題，本件並無夫妻間贈與情形，與判例所示不同，自無相提並論餘地。
    上訴人雖無法提出買賣契約書，但所有權第一次登記即登記上訴人為所有權人；
    台灣土地銀行借款之借款人為上訴人；抵押權之設定人及債務人為上訴人（請見
    原審卷第六七頁至第六九頁；二○七頁），已如前述，該證據已足認定上訴人為
    買受人，被上訴人之抗辯自不足採信。
十、本件事證已臻明確，兩造其餘攻擊、防禦方法及所舉證據，無礙勝負之判斷，爰
    不一一論列，附此敘明。
十一、按「第三人就執行標的物有足以排除強制執行之權利者，得於強制執行程序終
      結前，向執行法院對債權人提起異議之訴」，強制執行法第十五條前段定有明
      文。上訴人主張系爭不動產為其特有財產，其為所有權人，應堪信為真實，系
      爭不動產既為上訴人所有，被上訴人聲請強制執行，即有未合，上訴人提起第
      三人異議之訴，自無不合。原審就系爭不動產為上訴人敗訴之判決，容有未洽
      ，上訴論旨指摘原判決不當，求予廢棄，為有理由。
十二、據上論結，本件上訴為有理由，依民事訴訟法第四百五十條、第七十八條，判
      決如主文。
中      華      民      國    九十二    年      三      月    十一      日
                                  民事第十二庭
                                      審判長法  官  林  丁  寶
                                            法  官  高  鳳  仙
                                            法  官  林  恩  山
右正本係照原本作成。
如不服本判決，應於收受送達後二十日內向本院提出上訴書狀，其未表明上訴理由者
，應於提出上訴後二十日內向本院補提理由書狀（均須按他造當事人之人數附繕本）
上訴時應提出委任律師或具有律師資格之人之委任狀；委任有律師資格者，另應附具
律師資格證書及釋明委任人與受任人有民事訴訟法第四百六十六條之一第一項但書或
第二項（詳附註）所定關係之釋明文書影本。
中      華      民      國    九十二    年      三      月    十三      日
                                            書記官  周  淑  靜
附註：
民事訴訟法第四百六十六條之一（第一項、第二項）：
對於第二審判決上訴，上訴人應委任律師為訴訟代理人。但上訴人或其他法定代理人
具有律師資格者，不在此限。
上訴人之配偶、三親等內之血親、二親等內之姻親，或上訴人為法人、中央或地方機
關時，其所屬專任人員具有律師資格並經法院認為適當者，亦得為第三審訴訟代理人
。


司法院資訊處製作；財團法人民間司法改革基金會備份。
